【裁判字號】    98,家上,57
【裁判日期】    991026
【裁判案由】    確認繼承權存在
【裁判全文】
臺灣高等法院臺南分院民事判決  98年度家上字第57號
上  訴  人  甲○○
訴訟代理人  乙○○
            江信賢  律師
            曾靖雯  律師
            蔡麗珠  律師
            蕭立俊  律師
被  上訴人  臺南縣政府
法定代理人  丁○○
訴訟代理人  丙○○
上列當事人間請求確認繼承權存在事件，上訴人對於中華民國98
年3 月25日臺灣臺南地方法院第一審判決（97年度家訴字第69號
）提起上訴，本院於99年10月12日言詞辯論終結，判決如下：
    主  文
原判決廢棄。
確認上訴人對於被繼承人戊○○、己○○之遺產繼承權存在。
第一、二審訴訟費用均由被上訴人負擔。
    事實及理由
一、按確認法律關係之訴，非原告有即受確認判決之法律上利益
    者，不得提起之；確認證書真偽或為法律關係基礎事實存否
    之訴，亦同。前項確認法律關係基礎事實存否之訴，以原告
    不能提起他訴訟者為限，民事訴訟法第247條第1項、第2 項
    定有明文。而所謂即受確認判決之法律上利益，係指法律關
    係之存否不明確，原告主觀上認其在法律上之地位有不安之
    狀態存在，且此種不安之狀態，能以確認判決將之除去者而
    言，最高法院著有52年台上字第1240號判例意旨足參。本件
    上訴人主張被繼承人己○○、戊○○於臺灣光復前死亡，遺
    有如附表所示財產，其等親族依日據時期臺灣習慣，選定伊
    為戶主戊○○之追立繼承人，則己○○、戊○○之遺產即由
    伊繼承，其中附表編號12至15所示財產，經被上訴人徵收，
    所得領取之徵收補償費，自應由伊領取，詎伊檢具資料向被
    上訴人申請提領己○○、戊○○所遺之徵收補償費，竟遭被
    上訴人以「案附戶籍資料與繼承系統表不符」為由，予以駁
    回，顯就伊主張對己○○、戊○○之遺產繼承權存在之法律
    關係有所爭執，揆諸上揭判例意旨，上訴人提起本件確認對
    己○○、戊○○之遺產繼承權存在之訴，有即受確認判決之
    法律上利益，應予准許，合先敘明。
二、上訴人主張：己○○於昭和○○年○○月○○日即民國（以下未特別
    標明係民國或日據時期之年份者均指民國年份）○○年○○月○○日
    死亡，當時未婚無子嗣、父母雙亡、叔亡亦無子嗣、姑出嫁
    、妹被收養，其遺產依當時之臺灣習慣，應由擔任戶主之戊
    ○○繼承。嗣擔任戶主之戊○○亦於光復前之○○年○○ 月○○日
    死亡，依當時之繼承法制即臺灣習慣，被繼承人無「法定之
    推定財產繼承人」，亦無「指定之財產繼承人」，由戊○○
    之親族，依繼承開始時之臺灣習慣與親族習慣，選定伊為戶
    主戊○○之追立繼承人，同時選定為戶主繼承人與財產繼承
    人，繼承戊○○之遺產（含應由戊○○繼承之己○○遺產）
    。而己○○、戊○○之遺產如附表所示，其中附表編號12至
    15所示土地，己○○、戊○○所有權應有部分均各為1/14，
    業經臺南縣政府徵收，己○○、戊○○名義得領取之徵收補
    償費各為新臺幣（下同）1,604,900 元，業經臺南縣政府分
    別向原法院提存所提存。然經伊檢具相關資料，以經選任戶
    主戊○○之追立戶主繼承人身分，依法向被上訴人申請提領
    己○○、戊○○所遺之各該徵收補償費本息，竟遭被上訴人
    否准，顯見被上訴人認伊對戊○○、己○○所遺財產之繼承
    權有爭執，而有提起確認之訴之必要等語（上訴人於原審請
    求確認之遺產，原僅附表編號12至15所列財產，嗣在本院補
    充說明請求確認之遺產，如附表所列全部財產，核屬補充事
    實上之陳述）。原審為伊敗訴之判決，爰提起上訴，併聲明
    求為判決：
    (一)原判決廢棄。
    (二)確認上訴人對於被繼承人戊○○、己○○之遺產繼承權存
      在。
    (三)第一、二審訴訟費用均由被上訴人負擔。
三、被上訴人則以：己○○於日據時期死亡，其遺產由擔任戶主
    之戊○○繼承，嗣戊○○於84年經法院宣告於33年6 月20日
    死亡，當時戊○○未婚亦無子嗣，依繼承登記法令補充第 2
    至4 點規定，雖得指定或選定之繼承人無妨以女子或非家屬
    者充之，然本件庚○○等8人遲至96年2月12日始選定上訴人
    為追立戶主繼承人，依前司法行政部50年5 月11日（50）台
    函民字第2560號函釋、及最高行政法院83年度判字第23號裁
    判意旨，對於民法施行前開始繼承而無人繼承者，於光復後
    可否由親屬選定繼承人，即採否定見解，是以本件應屬無從
    選定。且辦理土地總登記時，於35年土地申報書上，有所有
    人戊○○申報資料，被繼承人戊○○是否確為光復前死亡，
    亦有疑問。又戶主繼承人地位若係因選定取得者，於當時戶
    籍謄本理應有選定之登錄方為適法，現行民法並無戶主繼承
    登記規定，本件選定行為當無法取得戶主繼承之戶籍登記。
    況戊○○係戶主，其母、弟（即己○○）死亡，妹辛○○○
    出養，已屬「絕戶」、「絕家」，已無選定繼承人之餘地，
    依繼承登記法令補充規定第9 點，應依我國民法繼承編之規
    定定其繼承人，亦不得以絕家再興為由主張繼承申請登記。
    本件選定人中庚○○、壬○○及上訴人，縱認係被繼承人戊
    ○○及己○○之共業親族，然非主要親族，並無參與選定追
    立繼承人之親族會議資格，另選定人辛○○○參與會議時，
    仍為他人收養，亦不具親族會議成員資格，該親族會議之組
    織不合法，所為決議當然無效。至被繼承人於日據時期死亡
    ，當時如無人繼承且其不動產為共有財產者，其應有部分之
    歸屬，依當時適用於臺灣之日本民法物權編第255 條規定，
    共有人之全部均無繼承人而死亡時，有民法第1059條之適用
    （歸屬國庫），且繼承登記法令補充規定第11點亦有相同規
    定，即遺產歸屬於國庫。上訴人並非民法第1138條所定之法
    定繼承人，自無權申領系爭徵收補償費。另伊業依法將己○
    ○、戊○○之徵收補償費提存及存入保管專戶，而視同補償
    完竣，具有清償之效力，受領權人亦無向伊請求利息之餘地
    等語，資為抗辯。並聲明求為判決：
    (一)上訴駁回。
    (二)第二審訴訟費用由上訴人負擔。
四、經查被繼承人己○○、戊○○遺有如附表所列財產，且己○
    ○於昭和○○年即○○年○○月○○日死亡，當時未婚無子嗣，父母癸
    ○、子○○○○均亡，叔父丑○亡無子嗣，姑出嫁，妹被收
    養，死亡當時之戶長為戊○○，另戶主戊○○於昭和○○年即
    ○○年○○月○○ 日被日本政府徵召當軍伕，自此行蹤未明，嗣於
    84年間經確定已於33年6月20 日死亡，斯時未婚亦無子嗣等
    事實，業據上訴人提出己○○、戊○○、及其二人之父癸○
    、母子○○○○、叔父丑○、姑寅○○、妹辛○○○之戶籍
    謄本等件附卷足稽，並有臺南縣○○市戶政事務所97年8 月
    20日南縣永戶字第0970002984號函所附戊○○之日據時期戶
    籍簿冊浮籤記事，及中華民國紅十字會總會97年9月1日（97
    ）秘字第972863號函所附臺灣出身舊日本軍在籍死歿者名簿
    等件，附卷可佐，自堪認定。惟上訴人主張伊對被繼承人己
    ○○、戊○○之遺產有繼承權，請求確認繼承權存在乙節，
    既為被上訴人所否認，並以上揭情詞置辯。是本件所應審究
    者，厥為本件有無日據時期所行臺灣繼承習慣之適用？及上
    訴人經由親族會議選定為追立繼承人，能否發生選定繼承人
    之效力？各情。
五、本件繼承應適用日據時期所行之臺灣繼承習慣：
    (一)按「民法繼承編施行法第8 條規定：『繼承開始在民法繼
      承編施行前，被繼承人無直系血親卑親屬，依當時之法律
      亦無其他繼承人者，自施行之日起，依民法繼承編之規定
      定其繼承人。』其所定『依當時之法律亦無其他繼承人者
      』，應包含依當時之法律不能產生選定繼承人之情形，故
      繼承開始於民法繼承編施行前，依當時之法規或習慣得選
      定繼承人者，不以在民法繼承編施行前選定者為限。惟民
      法繼承編施行於臺灣已逾64年，為避免民法繼承編施行前
      開始之繼承關係久懸不決，有礙民法繼承法秩序之安定，
      凡繼承開始於民法繼承編施行前，而至本解釋公布之日止
      ，尚未合法選定繼承人者，自本解釋公布之日起，應適用
      現行繼承法制，辦理繼承事宜。」業經司法院大法官會議
      於98 年12月11日著有第668號解釋文在案。本件被繼承人
      己○○、戊○○死亡之時均係於日據時期，而戊○○之親
      族，於 96年2月12日為戊○○選定繼承人，雖係於光復後
      ，然卻係於大法官上揭解釋文公布前已為之，揆之上揭解
      釋文意旨，戊○○之親族選定繼承人是否合法有效，即應
      依繼承發生時之日據時期當時法令為認定依據。是以本件
      被繼承人己○○、戊○○之遺產所應適用之繼承法則，究
      係日據時期所行臺灣習慣，或依民法繼承編施行法第 8條
      規定，適用現行民法繼承規定，法律見解之爭議，既已因
      大法官會議作成上揭解釋文而告確定，則被上訴人再執與
      上揭解釋文不同之法律見解，抗辯本件應適用現行民法繼
      承法則規定，已非有據。另被上訴人提出35年間「戊○○
      」名義申報土地總登記資料節本影本，質疑被繼承人戊○
      ○是否確於光復前死亡乙節，因依○○地政事務所土地謄
      本（35-36年舊簿）登記號數第333、334 號土地謄本，其
      上所記載：「收件民國35年7月6日台南字第10210 號、登
      記民國36年4月16日…姓名戊○○等2名…職業海外…價註
      代管人辰○○住址…」等語，顯見於35年政府辦理土地總
      登記時，因戊○○人已不在國內，其親族認戊○○人在海
      外，未知其生死，而由代管人辰○○或土地關係人（如永
      康鄉鄉長）代為申報登記，並非戊○○本人自行申報登記
      。被上訴人徒執該申報資料上有申報人「戊○○」名義之
      記載，遽認戊○○於申報時仍生存，並非於光復前死亡，
      本件無日據時期臺灣繼承習慣之適用，要難憑採。
    (二)次按臺灣在日據時期本省人間之親屬及繼承事項，不適用
      日本民法第四編（親屬）第五編（繼承）之規定，而依當
      地之習慣決之，最高法院著有57年度台上字第3410號判例
      在案。據此關於日據時期臺灣人間之繼承事項，應以習慣
      為其適用之法源。再依日據時期臺灣舊習慣，關於財產繼
      承分為戶主因喪失戶主身分而開始之家產繼承，及因家族
      死亡而開始之私產繼承。關於家產繼承，其法定財產繼承
      人應為被繼承人之家族，且以直系血親卑親屬之男子為限
      ，男子有數人時均分繼承之，各繼承人因繼承取得之應繼
      分，為繼承人之私產，女子原則上無繼承權，但如經親屬
      協議選定，亦得繼承家產。所謂私產，係指家族以自己名
      義所取得之財產而言，處分權屬於家族個人。關於私產繼
      承，其法定順位為：1.直系血親卑親屬。2.配偶。3.直系
      尊親屬。4.戶主。同一順位之繼承人有數人時，共同繼承
      之，最高法院亦著有80年度台上字第1956號判決足參。本
      件被繼承人己○○本非戶主，其於日據時期死亡，所遺遺
      產乃屬私產，且死亡當時並無上揭之前三順位繼承人，則
      關於己○○所遺如附表所列遺產範圍之私產，自應由當時
      尚生存之戶主即戊○○繼承取得。
    (三)又被繼承人戊○○於死亡當時既具有戶主之身分，而日據
      時期臺灣習慣，家亦有戶主，臺灣人之家亦具有抽象的意
      義，戶主繼承人之地位，亦為繼承人所承繼。但關於前戶
      主之財產，非由戶主繼承人一人承繼，原則上前戶主有男
      子孫數人時，仍依照習慣由數人共同繼承，且其法定繼承
      人須為前戶主之家屬。故於臺灣戶主繼承（尤其法定繼承
      ），純係戶主身分上地位之繼承，不包含財產繼承。換言
      之，因就前戶主有繼承開始原因發生，其地位（廣義）分
      為兩部分，一係身分上之地位，一係財產上之地位，前者
      以日本民法之規定為條理，依男系、長系主義以定其順序
      ，由一人承繼之；後者則依習慣，在家之男性直系血親卑
      親屬共同繼承之。若被繼承人為家屬，則不問其為家屬與
      否，又不論其為男或女，共同繼承被繼承人之遺產。判例
      或學說，普通稱前戶主所遺財產為家產，家屬所遺之財產
      謂之私產，故戶主死亡時，其身分上地位之繼承，稱為戶
      主繼承；至其所遺財產之繼承，乃稱為因戶主死亡所開始
      之財產繼承或家產繼承。而家屬死亡時，其遺產繼承，則
      稱為遺產繼承或私產繼承，並無身分與地位繼承之可言（
      見93年5 月版臺灣民事習慣調查報告《下稱調查報告》第
      437頁至438頁）。而戶主有繼承開始原因發生，其地位（
      廣義）分為兩部分，一係身分上之地位，一係財產上之地
      位；則戶主有繼承開始原因發生時，其無法定戶主繼承人
      （要件有二：一須為被繼承人之家屬，二須為被繼承人之
      直系卑親屬之男子，見調查報告第442 頁）、指定戶主繼
      承人者，得由其親族會議為其選定戶主繼承人（又稱追立
      戶主繼承人）。故而戶主繼承人之選定有二種情形，一為
      無法定之推定戶主繼承人，而被繼承人死亡者（選定效果
      詳後）；一為無法定之代位繼承人，而法定戶主繼承人死
      亡者，於此種情形，即戶主之法定繼承人，於戶主繼承開
      始前死亡，而無直系血親卑親屬者，俗稱「倒房」，親屬
      會議得為其立繼，俾其代襲法定繼承人之地位，選定戶主
      繼承人，論其實質原屬習慣上之立嗣（立繼），即所謂「
      死後養子」或「追立繼嗣」，其繼承權係由養子之身分而
      發生（見調查報告第455至456頁）。換言之，此種選定係
      屬代位繼承人之選定，在無直系卑親屬之推定戶主繼承人
      死亡時，依當時裁判上所認定臺灣習慣得選定代襲該死亡
      之戶主繼承人地位之繼承人。此種選定之特徵在於被繼承
      人尚未喪失戶主權之前，其法定推定繼承人即已先死，且
      無其繼承人，因有絕房之虞，乃由親族預先選定承襲該法
      定推定繼承人地位之繼承人（見調查報告第464 頁）。而
      在第一種選定情形，與我國繼嗣之制度不同，繼嗣因基於
      死後養子之思想，必限於昭穆相當之人。而在選定繼承則
      被選定人僅包括的承繼被繼承人之權利義務，不因追立行
      為而發生養親子關係，尊長自可承繼卑下。是以為戶主之
      被繼承人無妻子而死亡時，被選定為戶主之繼承人固應為
      其祭祀，但其結果被選定人與被繼承人間並不發生準養親
      子關係，亦無尊親屬或年長者不得被選定為繼承人之習慣
      存在。蓋死者之祭祀，非必享祀者之卑親屬，或年少者始
      得為之。雖尊親屬亦不妨為之祭祀故也（昭和14年上民字
      第101號判決參照，見調查報告 461至462頁）。另絕家再
      興，僅承繼舊家之家名，非戶主權之承繼，亦非遺產繼承
      ，自不生承繼前戶主權利義務之問題（見調查報告第 462
      頁）。故絕家再興並非繼承，不得繼承家產，又既尚有家
      產，自非絕家（臺法月報昭和13年民間第33、34質疑回答
      參照，見調查報告第463頁）。本件戶主戊○○於○○年○○月
      ○○ 日死亡，迄96年2月12日為系爭戶主繼承人之選定前，
      並無繼承人承繼戶主，但因家尚有財產，與真正絕家有間
      ，應視為家在繼承人未定之情況下仍然存續（昭和11 年7
      月14日高等法院院長對於法務課長之釋答參照）。又戶主
      戊○○並無妻子，自無法定推定戶主繼承人死亡，有選定
      代位繼承人選定之情形，戊○○死亡後所為之選定戶主繼
      承人，應屬第一種無法定推定戶主繼承人之選定法定戶主
      繼承人情形（即追立戶主繼承人），由被選定人承繼戶主
      權（身分及財產上地位），應可認定。
六、本件親族會議選定上訴人為被繼承人戊○○之追立戶主繼承
    人合法有效：
    (一)親族會議選定追立戶主繼承人之效力，涉及選定人、被選
      定人、選定時期、選定方法及選定效力各項：1.選定人方
      面：並無一定之習慣，裁判上僅謂：由親族會選定，尚無
      明確之範圍，亦無規定一定之人數。通常為徵求親族之同
      意所召開之親族會議，須由主要之親族構成。親族會於選
      定時，無須親族全體一致，或過半數以上之同意。但應獲
      上述主要親族之同意。又應徵求同意之親族之範圍，不限
      於六親等內之親族（昭和10年上民字第230號、同年10月1
      9 日判決參照）。又臺灣習慣上，為決議繼承人選定追立
      事宜所召開之親族會議，應斟酌其會員與被繼承人之是否
      係近親，生前親疏之關係，或其他情況。從被繼承人與其
      祖先之祭祀，財產之保護著想，認為適當之親族，固應邀
      請其為會員，予以參與決議之機會。惟對於不具有上述關
      係之親族，即令與被繼承人之直系尊親屬有血統關係之同
      姓者，雖不與參與決議之機會，亦不得謂其親族會議為不
      適法（昭和13年上民字第88號，同年7 月20日判決參照）
      。據此可知對於選定人之資格及人數，臺灣習慣上並無一
      定之限制，僅要求主要親族之參與及選定即合法。參與之
      親族會成員，雖不限於特定親等內之親族，然至少須為親
      族，且須為主要親族，而親族之範疇，則非以姓氏為認定
      ，故縱為同姓，非必可認係主要親族，縱使有親屬血緣關
      係，仍應考慮是否近親及其親疏關係為斷。2.被選定人方
      面：被選定人之資格，未設有任何限制，無論與被繼承人
      有無親族關係，為男為女，均得被選定為繼承人。被選定
      人通常固以年少男子為多，但年長者，或尊長亦非不得為
      被選定人。此與我國繼嗣之制度不同，繼嗣因基於死後養
      子之思想，必限於昭穆相當之人。而在選定繼承則被選定
      人僅包括的承繼被繼承人之權利義務，不因追立行為而發
      生養親子關係，尊長自可承繼卑下。為戶主之被繼承人無
      妻子而死亡時，被選定為戶主之繼承人固應為其祭祀。但
      其結果，被選定人與被繼承人間並不發生準養親子關係，
      亦無尊親屬或年長者不得被選定為繼承人之習慣存在。蓋
      死者之祭祀，非必享祀者之卑親屬，或年少者始得為之。
      雖尊親屬亦不妨為之祭祀故也（昭和14年上民字第101 號
      、同年7月8日判決參照）。3.選定方法：親族之同意，無
      論由親權人對須徵求其同意之親族指定一定時日及地點，
      經集會後徵得同意，或由親權人直接徵求該親族之同意，
      即所謂以傳覽方式徵求同意，均無不可。同意亦非限以明
      示方法為之不可，親族中如有徵求同意而未曾有提出異議
      情事，自得推定該親族已有默示之同意（昭和6 年上民字
      第195 號，同年10月31日判決參照）。經親屬協議選定之
      繼承人，只須依戶口規則所定，呈報其選定事由即可，戶
      口廳應受理之（臺法月報昭和6 年民間第29質疑回答）。
      4.選定時期：依臺灣之舊習慣，戶主死亡而無直系卑親屬
      之男子繼承人時，得由親屬協議選定追立其被繼承人，至
      其選定追立之期間，並無任何限制，在被繼承人之家未因
      繼承未定而絕戶前，任何時均得為之（昭和10年上民字第
      199號、同年9月28日判決參照）。然大法官會議解釋釋字
      第668 號解釋文，針對選定戶主繼承人之選定時期，已作
      出「本解釋公布之日止，尚未合法選定繼承人者，自本解
      釋公布之日起，應適用現行繼承法制，辦理繼承事宜。」
      之決議，則選定時期已應限定於98年12月11日作成第 668
      號解釋文前為之。本件繼承事實發生於日據時期，未絕戶
      （詳前說明），於96年間為本件選定，係於大法官會議98
      年12 月11日作成第668號解釋文前已為選定，並未逾選定
      時期。5.選定效力：因被繼承人之死亡所為戶主繼承人之
      選定，係以承繼被繼承人所有之戶主權為目的。於選定人
      為選定之意思表示時，戶主權繼承之效力即發生，無須得
      被選定人之承諾。經選定後，溯及於繼承開始時，發生效
      力。如被選定人予以承認，則應依戶口規則第18條、第22
      條規定向戶口官廳申請為繼承之登錄。被選定人，承認選
      定而為戶主繼承人時，屬於戶主繼承人特權之家譜、祭具
      及墳墓等固勿論，被繼承人所有財產上一切權利義務，均
      應按其應繼分與戶主權不可分的歸其承繼。但繼承人於相
      當期間內拋棄財產繼承，而僅為戶主繼承則無妨。
    (二)本件戶主戊○○死亡時，並無妻子，無法定戶主繼承人且
      無指定戶主繼承人，自得由戊○○之主要親族召開親族會
      議選定戶主繼承人。而依本件選定追立繼承人之親族會議
      之會議紀錄，其上既載有巳○○○、午○○、未○○○、
      申○○、辛○○○、庚○○、壬○○、甲○○等 8名選定
      人（見原審卷第45、46頁），另依卷附繼承系統表顯示，
      辛○○○（94年8月9日終止收養回復與本家關係，民法第
      1083條規定參照）為戶主戊○○之妹，為二親等旁系血親
      ，巳○○○、午○○、未○○○、申○○為戊○○之四親
      等旁系血親，而戊○○並無子嗣，其父母、叔父、姑姑均
      已死亡，則該 5人自屬戊○○之主要親族，由其等參與組
      成親族會議擔任選定人，揆之上揭習慣說明，應屬適法。
      至其餘選定人宇○○、壬○○及上訴人 3人，其父酉○○
      （原名○○○）雖原為戌○之次男，且戌○與亥○（戊○
      ○之祖父）共有日治時代○○庄○○○ 番地土地（見原審卷
      第15頁），然尚難憑此逕認其等即為戶主戊○○之主要親
      族。縱依上訴人所提出之繼承系統表及戶籍謄本，可證明
      其父酉○○（原名○○○），係因天○收養○○○為螟蛉
      子，始更改姓氏為○，天○（原名○○）為上訴人及庚○
      ○、壬○○之祖父，為酉○○（即○○○）之生父戌○之
      弟，因由地○○收養為螟蛉子，始更改姓氏為○，實際上
      上訴人與父親酉○○、祖父天○、及庚○○、壬○○均係
      ○姓之子孫等事實為真，而可認上訴人與宇○○、壬○○
      3 人，與戶主戊○○間具有血緣關係；然依卷附戶籍等相
      關資料，並無法認定其等為戶主戊○○之主要親族，更遑
      論酉○○業經出養，且按古代收養之目的在於傳宗繼嗣，
      故養子以收養同宗、同姓為原則，此即過繼子，臺灣俗稱
      過房子。而俗信同姓即同宗，惟嚴格言之，同姓異宗之養
      子不能謂之過房，應屬於螟蛉子，臺灣私法以養子是否與
      本生家脫離關係為標準，而區別養子之種類為買斷與非買
      斷養子，不論養子與養親是否同姓同宗，只要養子與本生
      家庭脫離關係，即為買斷養子，亦即螟蛉子（見調查報告
      第 162頁）。故所謂螟蛉子，在法律上即與本生家脫離關
      係，則依上訴人所述，其祖父雖原姓○，而有○姓血緣，
      然嗣既為地○○收養，在法律上即應認為○姓先祖之子嗣
      ，並脫離與本生（○家）家庭之關係，已非○姓族親，上
      訴人與宇○○、壬○○ 3人因此亦不屬○姓族親，自非戶
      主戊○○之主要親族。
    (三)上訴人雖提臺南縣立文化中心出版之「南瀛地名誌」、國
      史館台灣文獻館編印之「臺灣地名辭書」、及開天宮管理
      委員會編印之「開天宮史記」等相關文獻資料，主張居住
      在系爭土地上之○姓、○姓子孫，應均屬自明朝、清朝由
      大陸來臺灣此地拓墾之○姓、○姓祖先綿延下來，彼此間
      應具有親屬關係云云。惟依上訴人所提繼承表，僅列載追
      溯至其曾祖父，及戊○○、己○○之曾祖父，至其上之親
      屬系統則未能列出，致無從查知其與己○○是否具有親屬
      關係；且上揭南瀛地名誌係記載：「○○里在○○里的東
      北邊，由『○○○』、『○○』、『○○』和『○○』等
      四庄所合組而成」、「○○：…傳係○、○、○、○、○
      等五姓，以抽鬮方式分成五分拓墾之地，故名。…今有10
      0 來戶，多○、○、○等姓」、「○○：在○○北邊的小
      庄，原係荷蘭東印度公司所開拓的農田，故名；荷人在台
      田地皆稱○○，明○收歸改稱官田。今有70來戶，多○、
      ○、○等姓。…」、「○○里：○○鄉（市）戰後設村，
      合『○○○』、『○○』、『○○』和『○○』等四庄為
      一村，沿『○○』和『○○』兩庄庄名，各取一字而命為
      『○○村』。…」等情（南瀛地名誌第75至77頁參照），
      另臺灣地名辭書第515 頁亦為相類記載。而觀諸戊○○日
      據時期設籍○○庄○○○○○ 番地，上訴人之祖父天○設籍
      ○○庄○○○○○ 番地，固足認戊○○與上訴人之先祖原均
      設籍○○庄○○無訛；惟上揭關於○○，既僅提及該地係
      由○、○等五姓以抽鬮方式分田拓墾而名，並無關於彼等
      關係之記載，就○○部分更未提及○姓與○姓關係，是縱
      認上訴人與戊○○先祖設籍○○庄無訛，亦難據此認定彼
      此有親屬關係；況若上訴人以上揭南瀛地名誌、臺灣地名
      辭書之記載，據為與戊○○有親屬關係之主張為可採，則
      ○○之其餘○、○、○等姓人士同有親屬關係，而○○之
      ○、○等姓，與戊○○同為○○人士，豈非均有親屬關係
      ？上訴人獨以○、○姓人士為親族會成員，而排除○、○
      、○、○、○姓，要難謂有據。另上揭開天宮史記，微論
      其內容之真實性如何，因其內並無關於○、○關係之載述
      ，亦難為○、○二姓有親屬關係之認定。再者縱認上訴人
      主張○、○子孫，係自明朝、清朝由大陸來臺拓墾之○、
      ○姓祖先綿延而來屬實，因對於數百年前具有親屬血緣關
      係之人，亦可為親族會議成員，則經由數百年繁衍，可為
      被繼承人之親族會議成員，將無限擴張永難確定，不能不
      予限制，此所以前引判決規範其成員應為主要親族，且應
      斟酌會員與被繼承人是否近親、及生前親疏等情況即明，
      是上訴人主張依上揭資料，認定上訴人及庚○○、壬○○
      3人，係屬戊○○之主要親族，仍無足取。
    (四)惟基於臺灣習慣對於選定人之人數及資格，僅要求須有主
      要親族參與選定即可，別無其他限制，既有如上述。則本
      件選定追立繼承人之親族會議，既由戶主戊○○之主要親
      族辛○○○、巳○○○、午○○、未○○○、申○○5 人
      ，及不具主要親族關係之上訴人與庚○○、壬○○3 人，
      合計8 人一致選定上訴人為戶主戊○○之追立繼承人，雖
      有不具主要親族關係者與會，但已有至少5 名主要親族與
      會，仍應認該親族會議之組成並無不法。至宇○○、壬○
      ○及上訴人3 人雖不具親族身分，其等參與本件選定會議
      ，是否應將其3 人自選定人中予以扣除，因習慣上既無限
      制選定人之資格，亦即由不具親族關係者參與選定會議亦
      非所禁（昭和13年上民字第88號判決之反面解釋），自無
      予以扣除之必要。又縱應予扣除，因已有戶主戊○○之主
      要親族參與，亦不影響本件選定會議之效力。
    (五)又上訴人於本件選定追立繼承人之親族會議，雖同時為選
      定人及被選定人，然基於臺灣習慣，對於選定追立戶主繼
      承人之選定程序，並無一定條件之限制或要求，而具有相
      當彈性，僅認為由具有主要親族關係之數人，為選定人作
      出選定即可（因習慣上並不要求必須以一定程式作決定，
      以會議方式決定或以傳覽徵求同意均無不可，以明示同意
      或默示同意亦非習慣所禁）。換言之，習慣上對於選定所
      應循之相關程序，並未如現行民法對於親屬會議之召開，
      有應遵循之程序等之規定及限制，顯見依當時臺灣習慣，
      對於選定追立繼承人，特別重視當事人之意思，故當有選
      定人會議邀請不具親族關係之人參與選定，並選定不具親
      族關係之人為追立繼承人，且被選定人亦同為選定人之情
      事，自無限制或排除之法律上依據及理由，只要選定會議
      係由具主要親族關係之數人參與，並至少有具主要親族關
      係者作出之選定，即屬適法有效。本件上訴人既經戶主戊
      ○○之親族會議選定，為戶主戊○○之追立繼承人，其承
      繼戶主戊○○之戶主權（身分及財產上地位），對於戶主
      戊○○所遺之財產（包含繼承自己○○部分之遺產）有繼
      承權，洵堪認定。縱親族會議中之決議事項（選定上訴人
      為追立繼承人）與上訴人有利害關係，上訴人不得參加票
      決猶參加票決，該親族會議所為決議亦僅屬得為撤銷（見
      調查報告第258至259頁），於撤銷前尚非無效。被上訴人
      執此否認親族會議之效力，當無足取。
    (六)另按日據時期之戶口調查簿，非法律上身分之登記簿，依
      戶口規則為繼承登記，僅屬為使行政機關便於管理之措施
      ，縱未予登記，亦難遽予否定已取得繼承人資格之效力，
      此參調查報告第463 頁所載：「因被繼承人之死亡所為戶
      主繼承人之選定，係以承繼被繼承人所有之戶主權為目的
      ，於選定人為選定之意思表示時，戶主權繼承之效力即發
      生，無需得被選定人之承諾。經選定後，溯及於繼承開始
      時，發生效力，惟被選定人得自由選擇予以承認或拋棄繼
      承。如被選定人予以承認，則應依戶口規則第18條、第22
      條規定向戶口官廳申請為繼承之登錄。」即知於選定人為
      選定之意思表示時，即生戶主權繼承之效力，其登記則係
      於被選定人於承認選定後所應踐行之程序，縱未予登記亦
      不妨礙於已生繼承之效力。再參以最高法院47年度台上字
      第289 號判例，所載稱：「至上訴人指攻被上訴人戶長繼
      承，尚未依法取得登記，親屬會議之會員資格，亦有未合
      。…亦經原審查明，分別指駁。…．因而維持第一審所為
      上訴人敗訴之判決，將其上訴判予駁回，於法洵無違誤。
      」等語，顯亦間接認定戶主之登記，核與繼承權之取得，
      要屬二事。況現時並無如日據時期關於當時施行之戶口規
      則登錄制度，自難再予適用，且現行民法亦無戶主繼承之
      規定，則要求本件應依日據時期戶口規則規定，申請戶主
      繼承之登錄，亦屬窒礙難行，尤其若僅以被選定人無從辦
      理戶主繼承登記，即否定選定繼承之效力，則任何於光復
      後選定戶主之案件，均將因無法登記而失其選定之意義，
      最高法院上揭判例所揭示選定期間並無限制之旨，亦將成
      贅文。被上訴人執此否認選定戶主繼承人之效力，仍無足
      採。
    (七)至被上訴人另引前司法行政部50年5 月11日（50）台函民
      字第2560號函釋意旨，載明由親屬會議選定繼承人，光復
      後已無適用之餘地，並辯稱民事習慣調查報告第520 頁，
      亦引用此一函釋所載就光復後可否由親屬選定繼承人此一
      爭執，採否定說乙節。因前司法行政部之函釋，乃係就特
      定事件所表示之意見，並無制定法之效力，本院於相關事
      件之認定，自不受該函釋之拘束。另習慣調查報告第 520
      頁記載：「至民法施行前開始繼承而無人繼承者，於光復
      後可否由親屬選定繼承人？司法行政部法令釋疑對此採取
      否定說，認為由親屬會議為被繼承人選定繼承人之辦法，
      於光復後已無適用之餘地。」等語，亦係單純陳述司法行
      政部之函釋見解，並無援引該之意見作為民事習慣調查報
      告之見解，況光復後得否再為選定之爭議，亦經大法官會
      議作出釋字第668 號解釋文而告終止，被上訴人仍以此為
      辯，同無可取。
七、綜上所述，本件己○○死亡後，其遺產應由戶主戊○○繼承
    ，嗣戶主戊○○死亡後，其戶主權既經其親族會議合法選定
    上訴人為追立戶主繼承人，而由上訴人取得戊○○之戶主權
    （身分上及財產上地位均承繼），則上訴人對於戊○○所遺
    如附表所列財產（包含己○○部分）即有繼承權。上訴人為
    此請求確認對被繼承人戊○○、己○○之遺產繼承權存在，
    自屬有據，應予准許。原審為上訴人敗訴之判決，尚有未洽
    。上訴人上訴意旨，執詞指摘原判決不當，求予廢棄改判，
    為有理由。爰由本院將原判決廢棄，改判如主文第2 項所示
    。
八、又本件事證已臻明確，兩造其餘主張陳述及攻擊防禦方法，
    核與判決之結果不生影響，爰不逐一論述。
九、據上論結，本件上訴為有理由，應依民事訴訟法第450 條、
    第78條，判決如主文。
中    華    民    國    99    年    10    月    26   日
                  民事第一庭    審判長法  官  丁振昌
                                      法  官  高明發
                                      法  官  林永茂
上為正本係照原本作成。
如不服本判決，應於收受送達後20日內向本院提出上訴書狀，其
未表明上訴理由者，應於提出上訴後20日內向本院補提出理由書
狀（均須按他造當事人之人數附繕本）上訴時應提出委任律師或
具有律師資格之人之委任狀；委任有律師資格者，另應附具律師
資格證書及釋明委任人與受任人有民事訴訟法第466條之1第1項
但書或第2項（詳附註）所定關係之釋明文書影本。如委任律師
提起上訴者，應一併繳納上訴審裁判費。
中    華    民    國    99    年    10    月    26    日
                                      書記官  謝素嬿
【附註】
民事訴訟法第466條之1：
(1)對於第二審判決上訴，上訴人應委任律師為訴訟代理人。但上
  訴人或其法定代理人具有律師資格者，不在此限。
(2)上訴人之配偶、三親等內之血親、二親等內之姻親，或上訴人
  為法人、中央或地方機關時，其所屬專任人員具有律師資格並
  經法院認為適當者，亦得為第三審訴訟代理人。
民事訴訟法第466條之2第1項：
  上訴人無資力委任訴訟代理人者，得依訴訟救助之規定，聲請
  第三審法院為之選任律師為其訴訟代理人。
附表：己○○、戊○○遺產明細表
┌──┬──────┬──┬─────┬────┬──────┐
│編號│土地坐落位置│地目│面積      │權利範圍│  備    註  │
│    │            │    │(平方公尺)│        │            │
├──┼──────┼──┼─────┼────┼──────┤
│ 01 │○○市○○段○ 道 │      39  │  各3/42│            │
│    │○○○-○地號   │    │          │        │            │
├──┼──────┼──┼─────┼────┼──────┤
│ 02 │○○市○○段○ 道 │      17  │  各3/42│            │
│    │○○○-○地號   │    │          │        │            │
├──┼──────┼──┼─────┼────┼──────┤
│ 03 │○○市○○段│ 建 │    4032  │  各3/42│            │
│    │○○○地號     │    │          │        │            │
├──┼──────┼──┼─────┼────┼──────┤
│ 04 │○○市○○段○ 道 │     463  │  各3/42│            │
│    │○○○-○地號   │    │          │        │            │
├──┼──────┼──┼─────┼────┼──────┤
│ 05 │○○市○○段│ 田 │     925  │  各1/2 │            │
│    │○○○地號     │    │          │        │            │
├──┼──────┼──┼─────┼────┼──────┤
│ 06 │○○市○○段│ 田 │      23  │  各1/2 │            │
│    │○○○-○地號   │    │          │        │            │
├──┼──────┼──┼─────┼────┼──────┤
│ 07 │○○市○○段│ 田 │     120  │  各3/42│            │
│    │1451地號    │    │          │        │            │
├──┼──────┼──┼─────┼────┼──────┤
│ 08 │○○市○○段│ 田 │       2  │  各3/42│            │
│    │○○○-○地號  │    │          │        │            │
├──┼──────┼──┼─────┼────┼──────┤
│ 09 │○○市○○段○ 道 │     301  │  各1/2 │            │
│    │○○○-○地號   │    │          │        │            │
├──┼──────┼──┼─────┼────┼──────┤
│ 10 │○○市○○段│ 旱 │      45  │  各1/2 │            │
│    │○○○-○地號   │    │          │        │            │
├──┼──────┼──┼─────┼────┼──────┤
│ 11 │○○市○○段│ 旱 │       8  │  各1/2 │            │
│    │○○○-○地號   │    │          │        │            │
├──┼──────┼──┼─────┼────┼──────┤
│ 12 │○○市○○段○ 道 │     118  │  各3/42│86年經徵收。│
│    │○○○-○地號   │    │          │        │己○○部分之│
├──┼──────┼──┼─────┼────┤徵收補償金為│
│ 13 │○○市○○段○ 道 │     741  │  各3/42│1,604,900 元│
│    │○○○-○地號   │    │          │        │（96年保管字│
├──┼──────┼──┼─────┼────┤第348號）、 │
│ 14 │○○市○○段│ 建 │     591  │  各3/42│戊○○部分之│
│    │○○○-○地號   │    │          │        │徵收補償金為│
├──┼──────┼──┼─────┼────┤1,604,900元 │
│ 15 │○○市○○段│ 田 │       9  │  各3/42│（96年保管字│
│    │○○○-○地號  │    │          │        │第347號）。 │
└──┴──────┴──┴─────┴────┴──────┘


??

??

??

??




15




司法院資訊處製作；財團法人民間司法改革基金會備份。
